【裁判字號】    88,基簡,650
【裁判日期】    890110
【裁判案由】    返還價金
【裁判全文】
臺灣基隆地方法院宣示判決筆錄  八十八年度基簡字第六五０號
    原      告    甲○○
    訴訟代理人    潘永芳律師
    被      告    乙○○  住基.
右當事人間八十八年度基簡字第六五０號返還價金事件於中華民國八十八年一月十日
下午四時零分在本院民事第七法庭公開宣示判決，出席職員如左：
                法      官  黃麟倫
                法院書記官  劉珍珍
                通      譯  黃文玲
朗讀案由兩造均未到
法官朗讀主文宣示判決，並諭知將判決主文、所裁判之訴訟標的及其理由要領，記載
於後：
    主    文
被告應給付原告新台幣參拾壹萬元，及自民國八十八年十二月二日起至清償日止，按
週年利率百分之五計算之利息。
原告其餘之訴駁回。
訴訟費用由被告負擔三分之二，餘由原告負擔。
本判決於原告以新台幣壹拾萬伍仟元供擔保後，得予假執行。
原告其餘假執行之聲請駁回。
      事    實
原告訴之聲明：
(一)先位訴之聲明：
    １．被告應給付原告新台幣 (下同)四十六萬元，及自民國八十八年五月十六日
        起至清償日止，按週年利率百分之五計算之利息。
    ２．原告願供擔保，請准宣告假執行。
(二)備位訴之聲明：
    １．被告應給付原告四十三萬元，及自起訴狀繕本送達之翌日即八十八年十二月
        二日起至清償日止，按週年利率百分之五計算之利息。
    ２．原告願供擔保，請准宣告假執行。
訴訟標的：解除契約之回復原狀請求權。
理由要領：
一、本件原告主張被告於八十六年五月間以門牌號碼為基隆市○○區○○街五巷十一
    弄十號房屋有合法權源願意出售，原告乃初步同意購買，惟需被告提出所有權狀
    或稅籍證明及合法使用土地之權源證明，並先給付訂金三萬元，嗣被告以急需用
    款為由，原告再陸續交付價金，合計共給付四十六萬元予被告。詎被告遲遲無法
    提出系爭房屋所有權狀或稅籍證明及合法使用土地之權源證明，被告既有給付不
    能情事，原告乃依法解除契約並依民法第二百五十九條規定，請求被告回復原狀
    ，並附加受領時起之利息。退而言之，縱認原告依法解除契約無理由，依兩造讓
    渡書第四條約定：「.... 若賣方違約者，除應返還買方已付之價金外，並應負
    賠償違約金，按所受金額一倍給付買方；倘買方不履行讓渡時，賣方得將買方已
    付之金額全部沒收，雙方若有一方違約時，他方不另催告，本書 (讓渡書)可視
    為解除，但違約罰則仍然存在」，惟本件買賣標的物不符買賣之本旨，被告又無
    法提出稅籍證明及合法使用土地之權源，系爭房屋隨時有被拆除之可能，履行買
    賣契約已無實益，原告依法解除本件買賣契約，且依約被告 (賣方)得將原告 (
    買方)已付之金額四十六萬元全部沒收，惟依民法第二百五十二條規定，約定之
    違約金過高者，法院得酌減至相當金額，本件若以四十六萬元為違約金顯然過高
    而被告亦未舉證說明其所受之損害額與四十六萬元相當，鈞院自得減至相當之數
    額，而經核本件之違約金應以三萬元為適當，則原告自得於其先位聲明主張解除
    契約返還價金之請求未獲准許時，以預備聲明請求就違約金予以裁減，並判命被
    告應將裁減後其餘四十三萬元返還原告及加給法定利息。被告則以原告自始即知
    系爭房屋為違章建築，且當時其即向原告言明只有房屋有權利，就土地其並無權
    利，能否租用其亦不清楚，且雙方締約時並未約定被告應交付所謂稅籍證明及合
    法使用土地權源之證明，原告均已明知其狀況後始決定購買，並約定價款分次給
    付，原告並先付四十六萬元，但因雙方均不識字，乃另行擇日至代書處補訂書面
    契約，嗣後於代書處原告始聲稱被告須交付稅籍證明等證件，被告乃未在書面契
    約上簽名，但雙方契約早已成立，原告藉故違約，被告自得依契約之約定沒收原
    告已付款項等語資為抗辯。
二、本件原告向被告洽購前述房屋，被告並已收受部分價金共四十六萬元，嗣經被告
    沒收，迄未返還，但系爭房屋為違章建築，並無稅籍證明，且就土地亦無任何正
    當使用之權源，而原告於締約當時亦知該房屋為違章建築，此為兩造不爭之事實
    ，並有原告所提出之收據及讓渡書各一份為證，此部分自堪認定。而本件兩造爭
    執之重點，在於被告未提出上開違章建築房屋之稅籍、土地使用證明，是否構成
    契約義務之給付不能，而為原告得據以解除本件契約之理由？
三、按債之法律效力在於其義務性，隨著債之關係進行中，乃產生各種義務，就義務
    保護之對象言，可區分為給付義務及保護義務，前者係在保障當事人之履行利益
    ；後者則在保護當事人之固有利益。給付義務中依該義務是否為債之關係所固有
    、必備並據以決定債之類型者，抑或僅係為使主義務能完整履行，而基於法定或
    當事人約定，甚或基於誠信原則及契約之補充解釋而認為債務人應負擔之輔助義
    務，又可分為主給付義務及從給付義務，主給付義務之不能履行，當然構成民法
    第二百二十六之給付不能，依同法第二百五十六條規定，債權人得解除契約，並
    請求損害賠償，而從給付義務之未能履行，依通說則認如其為達成契約目的所必
    要者為限，亦非不得依上開規定解除契約。因此，本件原告主張解除契約是否有
    理由，即應審究前述系爭違章建築之買賣中，被告提供稅籍證明或土地使用權源
    證明是否為其應負之主給付義務或從給付義務？就此原告雖主張訂約之始雙方即
    口頭約定被告須負責提供系爭房屋之稅籍證明及土地使用權源證明，但為被告所
    否認，而原告雖主張代書黃美珠於本院八十七年度訴字第二五七號返還買賣價金
    事件言詞辯論中曾到庭證實此事，惟經調閱上開案卷，代書黃美珠於該案件八十
    七年十二月三日雖證稱八十六年五月間，二造說要買賣和平街之房屋（即本件系
    爭房屋），但因買方資料提供不全，故讓渡書未簽名，他們之前有先談過，並已
    支付四十六萬元等語，則該證人僅能證明兩造於簽訂書面契約時，因買方未提供
    上開稅籍證明等資料，以致雙方未於書面契約簽署，但對雙方是否於簽訂書面契
    約之前早已以口頭約定被告須負提供上開資料之義務，依證人之前述證詞，其顯
    然並不知悉，自難證明確有原告所稱兩造自始即有口頭約定被告須負提供上開稅
    籍證明等資料之事實，此外原告復無法舉出其他證據證實，則其主張雙方就被告
    應負提供稅籍證明及土地使用權源證明之義務已有口頭特約等情，尚難採信。
四、至於違章建築之買賣契約，如無特別約定，是否仍得認為出賣人提供稅籍證明及
    土地使用權源證明為其契約之固有、必要之主給付義務或係輔助主給付義務，使
    買受人獲得最大滿足之從給付義務？經查違章建築之買賣，因無法為所有權移轉
    登記，出賣人所得移轉與買受人者，唯違章建築之事實上處分權而已，此為實務
    上一貫之見解，且違章建築不特不能辦理所有權移轉登記，更有隨時拆除之危險
    ，此為眾所週知之顯著事實，買受人亦不能諉為不知，其明知有此危險而仍願買
    受者，出賣人即不負瑕疵擔保之責任（最高法院四十九年度台上字第二五四四號
    判例參照），因此違章建築出賣人僅負交付系爭房屋而移轉事實上之處分權予買
    受人之主給付義務，至於提供稅籍證明及土地使用權源證明，則既難認係出賣人
    主給付義務之內容，且買受人既不能諉稱不知日後違章建築可能遭拆除，則上開
    為證明違章建築合法存在於土地上之證件即亦無從認為係基於契約之解釋上當然
    為出賣人應負之從給付義務。因此，本件原告並不能證明兩造間之契約有被告應
    提供稅籍證明、合法使用土地權源證明之約定，且上開資料之提供亦非於契約解
    釋上被告所應為給付之內容，則原告以被告未能提供上開資料證明其有合法之土
    地使用權源為給付不能，而依民法第二百五十六條規定主張解除契約，並請求被
    告回復原狀，返還原已給付之部分價金，自屬無理由。
五、又按預備合併之訴，其先位聲明無理由時，為其預備聲明生效之停止條件，本件
    原告主張解除契約請求返還價金之先位請求部分既為無理由，則自應就其預備之
    請求部分為裁判。而經查兩造於系爭契約第四條約定，倘買方不履行讓渡時，賣
    方得將買方已付之金額全部沒收，系爭契約視為解除，核其性質應為約定之解除
    契約事由及損害賠償總額預定性之違約金契約。本件原告既不能證明兩造間之契
    約原有被告提出土地使用權源等證明文件之約定，則其以此為由拒不履行，並無
    正當理由，依上開兩造約定之條件，被告自得沒收原告已付金額作為違約金，且
    原買賣契約視為解除。惟按約定之違約金過高者，法院得減至相當之數額，民法
    第二百五十二條定有明文，而法院於酌量違約金額是否相當時，需依一般客觀事
    實、社會經濟狀況、當事人所受損害及債務已為一部履行時，債權人所受利益等
    情而為酌定，且約定之違約金過高者，除出於債務人之自由意思，已任意給付，
    可認為債務人自願依約履行，不容其請求返還外，法院仍得依前開規定，核減至
    相當之數額，最高法院六十八年台上字第三八八七號、四十九年台上字第八○七
    號、七十九年度台上字第一九一五號判例要旨亦言之甚明。查原告雖於締約之初
    明知系爭房屋係違章建築，仍願買受，並作如前述之約定，但其違約金係因價金
    部分給付後，因契約解除，而遭沒收，並非任意給付，自仍得請求予以核減，而
    經審酌被告並未因原告不履行契約另受有顯著之損害，原告亦未因有一部之履行
    而受有任何利益，則依兩造間利益狀態之差異，被告悉數沒收原告已交付之部分
    價金四十六萬元作為違約金確屬過高，本院認以核減為十五萬元為相當。而違約
    金經核減後，上開經被告沒收之違約金，經核減後減少之三十一萬元，被告就此
    部分即屬不當得利，則原告之預備聲明請求被告應返還之違約金數額，於此範圍
    內及自起訴狀繕本送達翌日即八十八年十二月二日起，至清償日止之法定利息部
    分，自無不合，應予准許，其逾此部分之返還違約金數額及法定利息之請求，則
    為無理由，應予駁回。
六、原告陳明願供擔保以代釋明，聲請宣告假執行，經核其勝訴部分，尚無不合，爰
    酌定相當擔保金額准許之。至原告敗訴部分，假執行之聲請，失所依據，併予駁
    回。
中      華      民      國    八十九    年      一      月      十      日
~B臺灣基隆地方法院基隆簡易庭
~B        法      官  黃麟倫
右正本證明與原本無異。
對於本件判決如有不服，應於收受送達後二十日內向本院提出上訴書狀，上訴於本院
合議庭，並按他造當事人之人數附俱繕本。
中      華      民      國    八十九    年      一      月    十三      日
~B        法院書記官  劉珍珍


司法院資訊處製作；財團法人民間司法改革基金會備份。
